---
output: 
  revealjs::revealjs_presentation:
    transition: default
    self_contained: false
    reveal_plugins: ["zoom", "chalkboard"] 
    css: styles.css
    center: true
    mathjax: NULL
---

#  {data-background="DSCN9053.JPG" style="text-align: left;"}


<h2>
<mark>Crecimiento denso-independiente</mark>
</h2>
<h4><mark>Carlos Iván Espinosa</mark></h4>
<h4><mark>noviembre de 2021</mark></h4>

<br></br>


## __Crecimiento Poblacional__ {style="text-align: left;"}

<span class="fragment current visible">
<h4 style="color:#405dbd">
__¿De qué estamos hablando con crecimiento poblacional?__
</h4>
</span>

<span class="fragment current visible">
 - Resumen de procesos de:
</span>

<span class="fragment current visible">
<h4 style="color:#405dbd">
Natalidad, Mortalidad, Inmigración, Emigración
</h4>
</span>

<span class="fragment current visible">
- Cambios en el tamaño de la población
</span>

## ¿Cómo comprender la dinámica de la población? {style="text-align: left;"}

<span class="fragment current visible">
<h4>
Si estoy trabajando con una especie amenazada me interesa conocer cuál será el futuro de esa población.
</h4>
</span>

<span class="fragment current visible">
<h4>
Pensemos que hicimos un seguimiento de la población y obtenemos los siguientes datos.
</h4>
</span>

<span class="fragment current visible">
```{r echo = FALSE, warning=FALSE}

x <- c(200, 230, 198, 235, 220)
names(x) <- paste("Año", 1:5, sep = " ")

library(kableExtra)

kable(t(x))
```
</span>

<span class="fragment current visible">
<h3 style="color:#405dbd">
__¿La población está creciendo?__
</h3>
</span>

## {data-background=#262626}

<h4 style="color:#405dbd">
Como efectivamente se dieron cuenta es muy difícil saber si la población crece o no. Para ello es necesario poder ajustar los datos de crecimiento a un modelo de crecimiento.
</h4>

## __Modelos de crecimiento__

<span class="fragment current visible">
<h4>
Se han propuesto diferentes modelos de crecimiento que se diferencian por las asunciones que estos tienen. 
</h4>
</span>

<span class="fragment current visible">
<h4>
A continuación, veremos el modelo de crecimiento denso-independiente.
</h4>
</span>

# __Crecimiento Denso-independiente__

<span class="fragment current visible">
El crecimiento denso-independiente postula que la tasa de incremento _per capita_ no tiene dependencia estadística del tamaño de la población.
</span>

<span class="fragment current visible">
<h4 style="color:#405dbd">
__Estadísticamente Detectable__
</h4>
</span>

## __Dependencia del tamaño__

> - El detectar una relación estadística significativa depende de;

<span class="fragment current visible">
__el número de observaciones__ y el __rango de la variable__ predictora
</span>


<span class="fragment current visible">
Veamos a que nos referimos
</span>



## __Crecimiento denso-independiente__

Dos modelos son la base de este tipo de crecimiento, estos modelos asumen que el tamaño de la población no ejerce efecto en el crecimiento, pero se diferencian en como estas poblaciones crecen.

<span class="fragment current visible">
<h4>
Los dos modelos son:
</h4>
</span>

<span class="fragment current visible">
<h4>
Crecimiento geométrico (Discreto)
</h4>
</span>

<span class="fragment current visible">
<h4>
Crecimiento exponencial (Continuo)
</h4>
</span>

# __Crecimiento Geométrico discreto__

El crecimiento de mariposas

```{r, echo =FALSE, fig.height=4.5, fig.align='center'}

#Tamaño de la mariposa durante los 13 meses
N<- c(2,4,8,16,32)

#Tiempo en el cual se hizo la observación
tiempo <- seq(as.POSIXct("2018-01-15"),as.POSIXct("2019-02-15"), by=60*60*24*30*3)

plot(tiempo, N, type="b", 
     xlab="Meses de muestreo", 
     ylab="Tamaño. N", ylim=c(0,40))
text(tiempo, N, N, pos=3)
```

> - ¿El crecimiento es igual o ha cambiado?


## La tasa de incremento per capita {style="text-align: left;"}

> - En el primer periodo la población cambió en 2 individuos (tenía dos y llegamos a 4).

> - En el segundo periodo llegó a 8, por lo que cambió en 4 individuos.

<span class="fragment current visible">
<h4 style="color:#405dbd">
Pero, __¿La tasa de incremento cambió?__
</h4>
</span>


## __La tasa de incremento per capita__

La tasa de crecimiento de una población es una medida de la velocidad con la que cambia el tamaño de la población. Esta velocidad se mide en individuos por unidad de tiempo. 

```{r, echo=FALSE, warning=FALSE, comment=FALSE, cache.comments=FALSE, cache=FALSE, message=FALSE}
library(raster)
library(magick)
library(sp)

mariposa1 <- image_read('mariposa 1.png')
mariposa2 <- image_read('mariposa 2.png')
flecha <- image_scale(image_read('flecha.png'), "200")

image_append(c(mariposa1, flecha, mariposa2))

```



## __Tasa de crecimiento__

La tasa de crecimiento de una población resulta de la suma de los ingresos (nacimientos e inmigraciones) menos la suma de los egresos (muertes y emigraciones) de individuos que ocurren en una unidad de tiempo.


$$ (N + I) - (M+E)$$


## __Tasa de incremento per capita__

<span class="fragment current visible">
Es muy dificil obtener los cuatro parámetros entonces podemos usar una medida de resumenla tasa de incremento _per capita_
</span>

<span class="fragment current visible">
Para obtener la tasa de incremento usamos: 
</span>

<span class="fragment current visible">
$tasa = (N_{t+1}/N_t)$
</span>

> - Para el primer periodo sería, 4/2= 2. La tasa de incremento es __2__

## __Calculemos en R__

    ```{r}
    tasa <- N[2:5]/N[1:4]
    tasa
    ```

<span class="fragment current visible">
Como vemos, nuestra tasa de incremento no varía a lo largo del periodo de muestreo
</span>



<span class="fragment current visible">
Ahora podemos usar la tasa de incremento para saber el tamaño de la población.
</span>


## __El tamaño de la población en N2__

La tasa de incremento que obtuvimos implica que la población se duplica cada año, esta aseveración la podríamos marcar como:

<span class="fragment current visible">
$$N_{abril} = 2 * N_{enero}$$
</span>

<span class="fragment current visible">
<p>$$N_{abril} / N_{enero} = 2$$</p>
</span>

<span class="fragment current visible">
Podemos generalizar esta formula como:  $$N_{t+1} = \lambda * N_t$$
</span>

<span class="fragment current visible">
La tasa de incremento como: $$ N_{t+1} / N_{t} = \lambda $$
</span>

## __Proyección de la población__

Ahora podemos utilizar la fórmula que derivamos para proyectar la población. Veamos la proyección de la población por cada periodo, en el caso del ejemplo de las mariposas cada 3 meses.

<span class="fragment current visible">
$$N_{abril} = 2 * N_{enero}$$
</span>

<span class="fragment current visible">
$$ N_{julio} = 2 * N_{abril} = 2 * (2 * N_{enero})$$
</span>

<span class="fragment current visible">
$$N_{octubre} = 2 * N_{julio} = 2 * (2 * N_{abril})= 2 * (2 * (2 * N_{enero}))$$
</span>

## __Proyección de la población__

> - Podemos calcular el incremento de la población en cualquier momento, multiplicamos la tasa de incremento por tantos ciclos queremos proyectar


> - Para tres ciclos: 2 x 2 x 2 o $2^3$. Elevamos la tasa a la cantidad de ciclos que queremos proyectar la población.

> - Generalizamos como: __$N_{t+1} = \lambda^t * N_t$__


## __Proyectar la población__

Si el ciclo de las mariposas es es 3 meses, proyecte el tamaño de la población a tres años. La población inicial es de 2 individuos.

> - ¿Cuántos individuos tendrémos en 3 años?

## __Proyectar la población en R__


```{r}

# hacemos una función para calcular el tamaño de la población
crec <- function(lambda, t, N){
          N <- lambda^t * N
       return(N) 
}

crec(2,12,2)
```

> - ¿Coincide con su proyección?


## __Efectos del tamaño inicial de la población__

Nuestra población de mariposas se está duplicando en cada periodo, la magnitud del crecimiento es cada vez mayor, crece de una forma geométrica. 

>- $Nt_0 = 10$ individuos incrementa en 10 individuos. 
>- $Nt_0 = 20$ individuos incrementa de 20 individuos. 

<span class="fragment current visible">
La magnitud del incremento es diferente dependiendo del tamaño de la población inicial.
</span>

## Un Ejemplo

```{r, echo =FALSE, fig.height=4.5, fig.align='center'}

N0 <- c(10,20, 30) #tres tamaños distintos
t <- c(0:6) #seis periodos
Nm <- matrix(NA,7,3) 

for(i in 1:3){
Nm[,i] <- crec(2,t=t, N=N0[i])
}
matplot(Nm, type="b")

```

>- Estas poblaciones, ¿crecen a una tasa distinta?

## Un Ejemplo (2)

```{r , echo =FALSE, fig.height=4.5, fig.align='center'}

matplot(log(Nm), type="b")

```

El crecimiento realmente es paralelo, las tres poblaciones están creciendo a una tasa similar. Aunque cambia el intercepto (donde inicia la población) los cambios son lineales en las tres poblaciones.


## __Efecto de la tasa de incremento ($\lambda$)__

Lambda actúa directamente sobre la población, por lo que los cambios en la tasa _per capita_ tienen un fuerte efecto sobre el crecimiento.

```{r, echo=FALSE, fig.align= 'center', fig.height=4.5}
lam <- c(0.5,1, 1.5) #tres tamaños distintos
t <- c(0:4) #seis periodos
Lm <- matrix(NA,5,3) 

for(i in 1:3){
Lm[,i] <- crec(lambda = lam[i],t=t, N=10)
}
matplot(Lm, type="b")

text(2.5,30, "lambda>1 - Pob. Crece")
text(2,0, "lambda<1 - Pob. Decrece")
text(4,12, "lambda>1 - Pob. se mantiene")
```

## __Tasa promedio de crecimiento__

> - ¿Cuál sería la tasa de incremento de una población de ninfálidos con estos datos? 

<span class="fragment current visible">
100, 50,75
</span>

<span class="fragment current visible">
¿Cómo obtenemos la tasa de incremento?
</span>



## __Ejemplo en R__

```{r}

#Nuestros datos
ninfalidos <- c(100, 50, 75)

#obtengamos lambda
ninL <- ninfalidos[2:3]/ninfalidos[1:2]
ninL

```
<span class="fragment current visible">
¿Qué valor uso para construir mi modelo?
</span>


## __La tasa media de incremento__


Podemos usar el valor medio de los diferentes periodos.  

```{r}
#obtenemos la media
(xL <- mean(ninL))

#usamos nuestra función para calcular el crecimiento
crec(lambda = xL, t = 3,N = 100); ninfalidos[3]

```


<span class="fragment current visible">
¿El modelo es efectivo? ¿Predice adecuadamente el tamaño de la población?
</span>


## __La media geométrica__

Una medida que se ajusta mejor es la media geométrica. 

```{r}
#calculamos la media aritmética
(xgL <- prod(ninL)^(1/3))
#usamos nuestra función 
crec(lambda = xgL, t = 3,N = 100); ninfalidos[3]
```

<span class="fragment current visible">
¿El modelo es efectivo? ¿Predice adecuadamente el tamaño de la población?
</span>


## __Ejercicio 1__

Resolver el [ejercicio 1](https://ciespinosa.github.io/CrecimientoDensoIndependiente/)


# __Crecimiento exponencial continuo__

El modelo geométrico propone el crecimiento de la población como una serie de eventos reproductivos, así cada ciclo la población se reproduce en un único evento. 

<span class="fragment current visible">
¿Realmente las poblaciones crecen a saltos?
</span>

## __Ejemplo__

Imaginemos que ponemos en una caja petri 1000 individuos de _E. coli_ y al siguiente día  tenemos $10^10$ bacterias

<span class="fragment current visible">
¿Cuál sería el lambda? 
</span>

<span class="fragment current visible">
$\lambda = 10^7$ por día. 
</span>

<span class="fragment current visible">
Pero, las bacterias están reproduciéndose continuamente y de forma asíncrona. 
</span>

 

## __Incremento continuo__

Jacob Bernulli (1654), se dio cuenta que el crecimiento geométrico depende de la periodicidad que asumimos ocurren los ciclos reproductivos.

<span class="fragment current visible">
Con un $\lambda = 1.5 (anual)$ 
</span>

<span class="fragment current visible">
¿En qué proporción crece la población?
</span>

<span class="fragment current visible">
Efectivamente en 50% o 0.5
</span>


## Descomponemos la tasa de incremento per capita

__1__ la renovación de la población

__0.5__ el crecimiento de la población 


## __Incremento continuo__

Si la reproducción es en dos momentos, entonces la __tasa de incremento discreto__ $r_d$  debería ser dividida para 2 elevada a 2 (número de ciclos).

$$N_1 = N_0(1+0.5)$$ 

$$N_1 = N_0(1+05/2)^2$$ 


Podríamos generalizar como:

$$N_{t+1} = N_{t0}\biggl(1+  r_d/n\biggr)^n$$

$$N_{t+1}/N_{t0} = \biggl(1+  r_d/n\biggr)^n$$

## __Periodos infinitos__

```{r}
n <- 1:100 #entre 1 y 100 periodos en el año
N0 <- 1 #población inicial de 1
rd <- 1 #tasa de incremento discreto
#Calculamos el tamaño de la población
N1 <- N0 * (1 + rd/n)^n
```

```{r echo = FALSE, fig.dim=c(5.5,4)}
#Graficamos los datos
plot(n, N1/N0, type = "l")
text(50, 2, "For n = 100,") 
text(50, 1.6, bquote((1 + frac("r"["d"], "n"))^"n" == + .(round(N1[101]/N0, 3))))
```

## __La constante e__

Como vemos cuando incrementamos el número de eventos reproductivos llegamos a una constante que es 2.718.

El crecimiento exponencial es:

$$N_t = N_0e^{rt}$$
en este caso r es la tasa intrínseca de crecimiento.

## __Ajustando el modelo__

Veamos como podemos ajustar un modelo de crecimiento exponencial continuo.

```{r}
mariposas <- c(10, 25, 89, 160, 312)
#obtenemos lambda
lamM <- mariposas[2:5]/mariposas[1:4]
#convertimos lambda en r (tasa intrinseca)
rM <- log(lamM)
lamM; rM
#obtenemos la media aritmética de r
(rMx <- prod(rM)^1/4)
```

## __Ajustando el modelo__

```{r}
##Hacemos una función de crecimiento exponencial
crecE <- function(N0,r,t ){
  N <- N0*exp(r*t)
  return(N)}
#proyectamos la población
marCrecE <- crecE(N0=15, r = rMx, t = 1:50)
```

```{r echo =FALSE,  fig.dim = c(5.5,4)}
plot(marCrecE, type="l")
```


## __Efecto de r__

Si $r>0$ la población aumenta

Si $r<0$ la población se reduce


```{r}
r1 <- crecE(40,0.06,1:20); r2 <- crecE(40,0,1:20)
r3 <- crecE(40,-0.1,1:20)
```

```{r, echo = FALSE, fig.dim=c(5,3.5)}

plot(r1, type="l", ylim=c(-10,150), col="green", main="Tasa instantánea de crecimiento")
lines(r2, col="darkred", lty=2)
lines(r3, lty=3)

text(5,60, "r>0", font=2, cex=1)
text(5,45, "r=0", font=2, cex=1)
text(5,30, "r<0", font=2, cex=1)
```


# __Modelando datos: Simulando la dinámica__

>Hasta ahora hemos trabajado  con modelos deterministas, usando una tasa de incremento promedio. Otra aproximación es simular la dinámica de la población con alguna cuantificación de incertidumbre.



## __Aleatorizando r__

Podríamos utilizar la variación de la tasa de incremento como una medida aleatoria y proyectar la población. 

```{r echo=FALSE, warning=FALSE, comment=FALSE, message=FALSE, echo =F}

library(primer)
data("sparrows")
attach(sparrows)
```

```{r echo=FALSE, fig.margin=TRUE, fig.height=5, fig.width=8, fig.cap="Crecimiento y lambda de Sparrows"}
par(mfcol=c(1,2))
plot(Year, Count, type="b", pch=19)
obs.R <- Count[-1]/Count[-length(Count)]
plot(Year[-1], obs.R, pch=19)
abline(h = 1, lty = 3)
```

## __Variación de lambda__

¿Qué pasa con la tasa de crecimiento? 

```{r echo=FALSE, fig.margin=TRUE, fig.height=3.5, fig.width=5, fig.cap="Crecimiento y lambda de Sparrows"}
plot(Year[-1], obs.R, pch=19)
abline(h = 1, lty = 3)
abline(h = 0.5, lty = 3, col = "darkred", lwd = 2)
abline(h = 1.5, lty = 3, col = "darkred", lwd = 2)
```

<span class="fragment current visible">
Lambda varía entre 1.5 y 0.5.  
</span>

<span class="fragment current visible">
Podemos utilizar esta variación para construir nuestra simulación
</span>

## __Vamos a simular__

Simularemos el crecimiento de la población a 50 años, pero no utilizaremos una media geométrica de lambda.

```{r}
years<- 50
set.seed(12)
(sim.Rs <- sample(x = obs.R, size = years, 
                 replace = TRUE))
```

Ahora tenemos nuestra tasa de incremento aleatoria para cada año.  

## __La predicción__

Generamos un vector vacío para poder poner nuestra predicción.
```{r}
sim1 <- numeric(years + 1)
sim1[1] <- Count[Year == max(Year)]
for (t in 1:years) { 
  sim1[t + 1] <- sim1[t] * sim.Rs[t] }
```

## __Nuestra población__ 

Ahora podemos graficar la población simulada
 
```{r echo=FALSE, fig.margin=TRUE, fig.height=4, fig.cap="Población simulada con valores aleatorios de lambda"}
par(mfcol=c(1,2))
plot(Year, Count, type="b", pch=19)
plot(0:years, sim1, type="b", pch = 19)
```
<span class="fragment current visible">
Hay diferencias entre el modelo y los datos.
</span>

## __Simulaciones__

Tenemos una población simulada, sin embargo, cada que ejecutamos la función tenemos nuevos datos, para que podamos obtener información de esta simulación debemos generar múltiples corridas.


```{r}

PopSim <- function(Rs, N0, years = 50, sims = 10) { 
              sim.RM = matrix(sample(Rs, size = sims * years, replace = TRUE), 
                                    nrow = years, ncol = sims)
             output <- numeric(years + 1) 
             output[1] <- N0 
             outmat <- sapply(1:sims, function(i) {
                        for (t in 1:years) output[t + 1] <- round(output[t] * 
                                                  sim.RM[t, i], 0)
                                          output
                                                 })  
                   return(outmat) 
                    }

```

## __Simulaciones__

Ahora, podemos simular la población y solo debemos incluir los datos de lambda (obs.R), el tamaño inicial de la población (N0) y la cantidad de simulaciones.

```{r, echo = FALSE, fig.margin=TRUE, fig.height=4, fig.cap="Crecimiento con 1000 simulaciones (arriba). Reducción de la escala de la población (abajo)."}
par(mfcol=c(1,1), mar=c(2,4,1,1))
output <- PopSim(Rs = obs.R, N0 = 13, sims = 1000)
matplot(output/1000, type="l", ylab="Número/1000")
 
dim(output)
```

## __Población resultante__

Extraemos el tamaño de la población en el último año (2053), para poder analizar la proyección generada de la población.

```{r}
N.2053 <- output[51, ]
summary(N.2053, digits = 6)
```

## __Graficamos__

Grafiquemos los datos y veamos su distribución. Adicionamos los límites de un intervalo de confianza del 95%.

```{r echo =FALSE, fig.margin=TRUE, fig.height=4, fig.cap="Distribución de las simulaciones de la población en el año 2053"}

par(mfcol=c(2,1), mar=c(2,4,1,1))
hist(N.2053, main = "N") 
abline(v = quantile(N.2053, prob = c(0.0275, 0.975)), 
       lty = 3, lwd = 2, col= "darkred")
hist(N.2053, main = "N", xlim = c(0,1700)) 
abline(v = quantile(N.2053, prob = c(0.0275, 0.975)), 
       lty = 3, lwd = 2, col= "darkred")
abline(v = mean(N.2053), 
       lty = 3, lwd = 2, col= "darkred")
text(mean(N.2053)+10, 600, paste("Media =",
                                 round(mean(N.2053),0),  
                                 sep = " "), cex = 1, pos = 4)

```

## __Probabilidad de extinción__

Con los datos obtenidos podríamos calcular la probabilidad de extinción de la especie.

```{r, echo=FALSE}
cat("La probabilidad de extinción es:" , (sum(as.numeric(N.2053==0))/1000)*100)

```


